---
title: "Projet TUTORE"
author: "Hady COULIBALY"
date: "2024-04-01"
output:
  pdf_document: default
  word_document: default
  html_document: default
editor_options:
  chunk_output_type: inline
---

```{r setup, include=FALSE}
knitr::opts_chunk$set(echo = TRUE)
```


```{r}
#install.packages("magrittr")
#install.packages("knitr")
#install.packages("reshape2")
#install.packages("sf")
#installed.packages("rnaturalearth")
#install.packages("tidyr")
#install.packages("dplyr")
#install.packages("reshape2")
#install.packages("emmeans", dependencies = TRUE)
#install.packages("FactoMineR", dependencies = TRUE)
```

```{r}
library(sf) # Pour manipuler les données spatiales
library(rnaturalearth) # Pour les données géographiques
library(tidyr)
library(knitr)
library(ggplot2)
library(dplyr)
library(magrittr)
library(reshape2)
```


#############################################################
#############################################################
####### Importation des jeu de données SIGI et IDH #########
#############################################################
#############################################################


```{r}
data23 <- read.csv("C:/Users/Hady COULIBALY/Desktop/AMU/PROJET TUTORE/Nouveau dossier/SIGI-2023.csv", sep=";", header = TRUE)
```


```{r}
data19 <- read.csv("C:/Users/Hady COULIBALY/Desktop/AMU/PROJET TUTORE/Nouveau dossier/SIGI-2019.csv", sep=";", header = TRUE)
```

```{r}
IDH21 <- read.table("C:/Users/Hady COULIBALY/Desktop/AMU/PROJET TUTORE/Nouveau dossier/HDI-2021.csv", sep=";", header = TRUE, dec = ",")

```

```{r}
View(data19)
```



# Je veux savoir le nombre de pays existant dans mes bases
```{r}
(nombre = length(unique(data19$ID_Pays)))
(nombre = length(unique(data23$ID_Pays)))
(nombre = length(unique(IDH21$ID_Pays)))
```




#############################################################
#############################################################
#######     Prétraitement des données    #########
#############################################################
#############################################################



# On remplace les valeurs manquante .. par NA
```{r}
IDH21$Human.Development.Index[IDH21$Human.Development.Index == ".."] = NA
IDH21$Life.expectancy.at.birth[IDH21$Life.expectancy.at.birth == ".."] = NA
IDH21$Expected.years.of.schooling[IDH21$Expected.years.of.schooling == ".."] = NA
IDH21$Mean.years.of.schooling[IDH21$Mean.years.of.schooling == ".."] = NA
IDH21$HDI.rank..2020.[IDH21$HDI.rank..2020. == ".."] = NA
IDH21$HDI.rank..2021.[IDH21$HDI.rank..2021. == ".."] = NA
```


# Remplacer les virgules par des points dans les colonnes concernées
```{r}
IDH21$Human.Development.Index <- gsub(",", ".", IDH21$Human.Development.Index)
IDH21$Life.expectancy.at.birth <- gsub(",", ".", IDH21$Life.expectancy.at.birth)
IDH21$Expected.years.of.schooling <- gsub(",", ".", IDH21$Expected.years.of.schooling)
IDH21$Mean.years.of.schooling <- gsub(",", ".", IDH21$Mean.years.of.schooling)
```


# On supprime les observations de donnée IDH contenant les valeurs manquantes
```{r}
IDH21 = na.omit(IDH21)
(nombre = length(unique(IDH21$ID_Pays)))
```



# On converti les variables
```{r}
IDH21$Human.Development.Index = as.numeric(IDH21$Human.Development.Index)
IDH21$Life.expectancy.at.birth = as.numeric(IDH21$Life.expectancy.at.birth)
IDH21$Expected.years.of.schooling = as.numeric(IDH21$Expected.years.of.schooling)
IDH21$Mean.years.of.schooling = as.numeric(IDH21$Mean.years.of.schooling)
IDH21$HDI.rank..2020. = as.integer(IDH21$HDI.rank..2020.)
```

```{r}
str(data23)
str(data19)
str(IDH21)
```





#############################################################
#############################################################
#######               Analyse de Sigi              #########
#############################################################
#############################################################




# Visualisation des données 

### Moyenne des sigi par région
### 2019
```{r}
# Calculer les moyennes SIGI par région 2019
mean_data <- data19 %>%
  group_by(Region) %>%
  summarize(mean_Valeur = mean(Valeur))

# Calculer les pourcentages par région
pourcentages <- data19 %>%
  group_by(Region) %>%
  summarize(pourcentage = mean(Valeur) / sum(mean_data$mean_Valeur) * 100)

# Tracer le graphique avec les barres et les pourcentages
ggplot() +
  geom_bar(data = mean_data, aes(x = reorder(Region, mean_Valeur, FUN = mean), y = mean_Valeur, fill = Region), 
           stat = "identity", position = "dodge") +
  geom_text(data = pourcentages, aes(x = Region, y = mean_data$mean_Valeur, label = paste(round(mean_data$mean_Valeur), "%")), 
            position = position_dodge(width = 0.9), vjust = -0.5) +
  labs(title = "Moyenne SIGI par région en 2019", x= "Région", y = "Moyenne SIGI") +
  theme(axis.text.x = element_text(angle = 60, hjust = 1))+
  ylim(0, 100)  # Ajuster l'échelle de l'axe y de 0 à 100
```

### 2023
```{r}
# Calculer les moyennes SIGI par région 2023
mean_data <- data23 %>%
  group_by(Region) %>%
  summarize(mean_Valeur = mean(Valeur))

# Calculer les pourcentages par région
pourcentages <- data23 %>%
  group_by(Region) %>%
  summarize(pourcentage = mean(Valeur) / sum(mean_data$mean_Valeur) * 100)

# Tracer le graphique avec les barres et les pourcentages
ggplot() +
  geom_bar(data = mean_data, aes(x = reorder(Region, mean_Valeur, FUN = mean), y = mean_Valeur, fill = Region), 
           stat = "identity", position = "dodge") +
  geom_text(data = pourcentages, aes(x = Region, y = mean_data$mean_Valeur, label = paste(round(pourcentage), "%")), 
            position = position_dodge(width = 0.9), vjust = -0.5) +
  labs(title = "Moyenne SIGI région en 2023", x = "Région", y = "Moyenne SIGI") +
  theme(axis.text.x = element_text(angle = 45, hjust = 1)) +
  ylim(0, 100)  # Ajuster l'échelle de l'axe y de 0 à 100
```




# Fusionner les 2 base sigi 2019 et 2023
```{r}
data_merge = merge(data19, data23, by = c("ID_Pays", "Region", "Pays","Var_Sigi"), all.x = FALSE)
head(data_merge)
```

```{r}
(nombre = length(unique(data_merge$Pays)))
```


# Je conserve uniquement la modalité Sigi de ma base fusioner
```{r}
merge1 <- data_merge[data_merge$Var_Sigi == "SIGI", ]
head(merge1)
```




# Analyse des tendances temporelles :
## Comparez les valeurs des variables SIGI entre 2019 et 2023 pour voir s'il y a eu des changements significatifs dans les rapports de genre au fil du temps.
```{r}
# Sélectionner les observations pour les années 2019 et 2023
sigi_2019 <- merge1 %>% filter(Année.x == 2019)
sigi_2023 <- merge1 %>% filter(Année.y == 2023)

# Calculer les moyennes des valeurs SIGI pour chaque année
moyenne_2019 <- sigi_2019 %>% 
  group_by(Var_Sigi) %>% 
  summarize(moyenne_2019 = mean(Valeur.x))

moyenne_2023 <- sigi_2023 %>% 
  group_by(Var_Sigi) %>% 
  summarize(moyenne_2023 = mean(Valeur.y))

# Fusionner les moyennes calculées pour les deux années
moyennes <- left_join(moyenne_2019, moyenne_2023, by = "Var_Sigi")

# Calculer la différence entre les moyennes des deux années
moyennes <- moyennes %>% 
  mutate(changement = moyenne_2023 - moyenne_2019)

# Afficher les résultats
print(moyennes)
```










# Identifiez les pays ou les régions avec les niveaux les plus élevés et les plus bas de SIGI en 2019 et 2023

## 2019
```{r}
# Sélectionner les données pertinentes
donnees_discrimination_famille19 <- data19 %>%
  filter(Var_Sigi == "SIGI")

# Calculer la moyenne de la valeur de la discrimination dans la famille par pays et par région
moyennes_par_pays19 <- donnees_discrimination_famille19 %>%
  group_by(Pays) %>%
  summarize(moyenne_discrimination = mean(Valeur))

moyennes_par_region19 <- donnees_discrimination_famille19 %>%
  group_by(Region) %>%
  summarize(moyenne_discrimination = mean(Valeur))

# Identifier les pays avec les niveaux les plus élevés et les plus bas de discrimination de genre
pays_plus_discriminants19 <- moyennes_par_pays19 %>%
  top_n(5, moyenne_discrimination)  # Sélectionne les 5 pays avec les valeurs moyennes les plus élevées

pays_moins_discriminants19 <- moyennes_par_pays19 %>%
  top_n(-5, moyenne_discrimination)  # Sélectionne les 5 pays avec les valeurs moyennes les plus basses

# Créer un data frame pour les régions les plus discriminantes
regions_plus_discriminantes19 <- moyennes_par_region19 %>%
  top_n(1, moyenne_discrimination)  # Sélectionne la région avec la valeur moyenne la plus élevée

# Créer un data frame pour les régions les moins discriminantes
regions_moins_discriminantes19 <- moyennes_par_region19 %>%
  top_n(-1, moyenne_discrimination)  # Sélectionne la région avec la valeur moyenne la plus basse

# Combiner les deux data frames
graph_data_region19 <- rbind(
  data.frame(Niveau = "Plus élevé", Region = regions_plus_discriminantes19$Region, Valeur = regions_plus_discriminantes19$moyenne_discrimination),
  data.frame(Niveau = "Plus bas", Region = regions_moins_discriminantes19$Region, Valeur = regions_moins_discriminantes19$moyenne_discrimination)
)

```


```{r}
# Créer un graphique pour les pays avec les niveaux les plus élevés de discrimination de genre
ggplot(pays_plus_discriminants19, aes(x = reorder(Pays, moyenne_discrimination), y = moyenne_discrimination)) +
  geom_bar(stat = "identity", fill = "maroon") +
  geom_text(aes(label = sprintf("%.1f%%", moyenne_discrimination)), 
            vjust = -0.5, color = "black", size = 3) +
  labs(title = "Pays avec les niveaux les plus élevés de discrimination de genre en 2019",
       x = "Pays",
       y = "Moyenne de la discrimination dans la famille") +
  theme_minimal() +
  theme(axis.text.x = element_text(angle = 45, hjust = 1))
```
```{r}
# Créer un graphique pour les pays avec les niveaux les plus bas de discrimination de genre
ggplot(pays_moins_discriminants19, aes(x = reorder(Pays, -moyenne_discrimination), y = moyenne_discrimination)) +
  geom_bar(stat = "identity", fill = "forestgreen") +
  geom_text(aes(label = sprintf("%.1f%%", moyenne_discrimination)), 
            vjust = -0.5, color = "black", size = 3) +
  labs(title = "Les pays avec les niveaux les plus bas de discrimination de genre en 2019",
       x = "Pays",
       y = "Moyenne de la discrimination dans la famille") +
  theme_minimal() +
  theme(axis.text.x = element_text(angle = 45, hjust = 1)) 
```

# Niveaux de discrimination de genre par région en 2019
```{r}
region_data <- data19 %>%
  filter(Var_Sigi == "SIGI") %>%
  group_by(Region) %>%
  summarize(moyenne_discrimination = mean(Valeur, na.rm = TRUE))

# Créer le diagramme de camembert
ggplot(region_data, aes(x = "", y = moyenne_discrimination, fill = Region)) +
  geom_bar(stat = "identity", width = 1) +
  coord_polar("y", start = 0) +
  labs(title = "Niveaux de discrimination de genre par région en 2019",
       fill = "Région") +
  theme_void() +
  geom_text(aes(label = paste0(round(moyenne_discrimination, 1), "%")), 
            position = position_stack(vjust = 0.5)) +
  scale_fill_brewer(palette = "Set2")

```


### 2023
```{r}
library(dplyr)

# Sélectionner les données pertinentes
donnees_discrimination_famille23 <- data23 %>%
  filter(Var_Sigi == "SIGI")

# Calculer la moyenne de la valeur de la discrimination dans la famille par pays et par région
moyennes_par_pays23 <- donnees_discrimination_famille23 %>%
  group_by(Pays) %>%
  summarize(moyenne_discrimination = mean(Valeur))

moyennes_par_region23 <- donnees_discrimination_famille23 %>%
  group_by(Region) %>%
  summarize(moyenne_discrimination = mean(Valeur))

# Identifier les pays avec les niveaux les plus élevés et les plus bas de discrimination de genre
pays_plus_discriminants23 <- moyennes_par_pays23 %>%
  top_n(5, moyenne_discrimination)  # Sélectionne les 5 pays avec les valeurs moyennes les plus élevées

pays_moins_discriminants23 <- moyennes_par_pays23 %>%
  top_n(-5, moyenne_discrimination)  # Sélectionne les 5 pays avec les valeurs moyennes les plus basses

# Créer un data frame pour les régions les plus discriminantes
regions_plus_discriminantes23 <- moyennes_par_region23 %>%
  top_n(1, moyenne_discrimination)  # Sélectionne la région avec la valeur moyenne la plus élevée

# Créer un data frame pour les régions les moins discriminantes
regions_moins_discriminantes23 <- moyennes_par_region23 %>%
  top_n(-1, moyenne_discrimination)  # Sélectionne la région avec la valeur moyenne la plus basse

# Combiner les deux data frames
graph_data_region23 <- rbind(
  data.frame(Niveau = "Plus élevé", Region = regions_plus_discriminantes23$Region, Valeur = regions_plus_discriminantes23$moyenne_discrimination),
  data.frame(Niveau = "Plus bas", Region = regions_moins_discriminantes23$Region, Valeur = regions_moins_discriminantes23$moyenne_discrimination)
)


```


```{r}
library(ggplot2)

# Pour les pays avec les niveaux les plus élevés de discrimination de genre
ggplot(pays_plus_discriminants23, aes(x = reorder(Pays, moyenne_discrimination), y = moyenne_discrimination)) +
  geom_bar(stat = "identity", fill = "maroon") +
  geom_text(aes(label = sprintf("%.1f%%", moyenne_discrimination)), 
            vjust = -0.5, color = "black", size = 3) +
  labs(title = "Les pays avec les niveaux les plus élevés de discrimination de genre en 2023",
       x = "Pays",
       y = "Moyenne de la discrimination dans la famille") +
  theme_minimal() +
  theme(axis.text.x = element_text(angle = 45, hjust = 1))
```



```{r}
# Pour les pays avec les niveaux les plus bas de discrimination de genre
ggplot(pays_moins_discriminants23, aes(x = reorder(Pays, -moyenne_discrimination), y = moyenne_discrimination)) +
  geom_bar(stat = "identity", fill = "forestgreen") +
  geom_text(aes(label = sprintf("%.1f%%", moyenne_discrimination)), 
            vjust = -0.5, color = "black", size = 3) +
  labs(title = "Les pays avec les niveaux les plus bas de discrimination de genre en 2023",
       x = "Pays",
       y = "Moyenne de la discrimination dans la famille") +
  theme_minimal() +
  theme(axis.text.x = element_text(angle = 45, hjust = 1))
```

# Niveaux de discrimination de genre par région en 2023
```{r}
region_data <- data23 %>%
  filter(Var_Sigi == "SIGI") %>%
  group_by(Region) %>%
  summarize(moyenne_discrimination = mean(Valeur, na.rm = TRUE))

# Créer le diagramme de camembert
ggplot(region_data, aes(x = "", y = moyenne_discrimination, fill = Region)) +
  geom_bar(stat = "identity", width = 1) +
  coord_polar("y", start = 0) +
  labs(title = "Niveaux de discrimination de genre par région en 2023",
       fill = "Région") +
  theme_void() +
  geom_text(aes(label = paste0(round(moyenne_discrimination, 1), "%")), 
            position = position_stack(vjust = 0.5)) +
  scale_fill_brewer(palette = "Set4")
```




# Explorez les corrélations entre différentes variables SIGI pour comprendre les relations entre les différentes dimensions de la discrimination de genre.Identifiez les modalité de ma variable Var_Sigi qui sont fortement corrélées entre elles. 





# Graphique matrice de correlation

```{r}
# Sélectionner les variables pertinentes et résumer les noms
data_discrimination <- data23 %>%
  filter(Var_Sigi %in% c("Discrimination in the family", 
                         "Restricted access to productive and financial resources", 
                         "Restricted civil liberties", 
                         "Restricted physical integrity")) %>%
  select(Pays, Var_Sigi, Valeur) %>%
  mutate(Var_Sigi = case_when(
    Var_Sigi == "Discrimination in the family" ~ "Family",
    Var_Sigi == "Restricted access to productive and financial resources" ~ "Resources",
    Var_Sigi == "Restricted civil liberties" ~ "Civil liberties",
    Var_Sigi == "Restricted physical integrity" ~ "Physical integrity"
  )) %>%
  spread(key = Var_Sigi, value = Valeur)

# Convertir les colonnes pertinentes en numériques
data_discrimination[, -1] <- lapply(data_discrimination[, -1], as.numeric)

```

```{r}
# Calculer la matrice de corrélation
correlation_matrix <- cor(data_discrimination[, -1], use = "complete.obs")

# Créer une belle matrice de corrélation avec corrplot
library(corrplot)
corrplot(correlation_matrix, 
         method = "color", 
         type = "upper", 
         order = "hclust",
         addCoef.col = "black",
         tl.col = "black",
         tl.srt = 45,
         diag = FALSE,
         title = "Matrice de corrélation des variables SIGI",
         mar = c(0,0,1,0))

```





# Carte choroplèthe des niveaux de discrimination de genre en 2023
```{r}
#install.packages("rnaturalearth")
library(rnaturalearth)

# Charger les données géographiques pour les pays
world <- ne_countries(returnclass = "sf")

# Fusionner les données de discrimination avec les données géographiques
map_data <- left_join(world, data23 %>% filter(Var_Sigi == "SIGI"), by = c("name" = "Pays"))

# Créer une carte choroplèthe
ggplot() +
  geom_sf(data = map_data, aes(fill = Valeur)) +
  scale_fill_gradient(name = "Niveau de discrimination ", low = "palegreen", high = "darkred") +
  labs(title = "Carte choroplèthe des niveaux de discrimination de genre en 2023",
       subtitle = "Basé sur les données de discrimination de genre dans différents pays",
       caption = "Source: Ocde (Sigi)") +
  theme_void()

```

# # Carte choroplèthe des niveaux de discrimination de genre en 2019 
```{r}
# Charger les données géographiques pour les pays
world <- ne_countries(returnclass = "sf")

# Fusionner les données de discrimination avec les données géographiques
map_data <- left_join(world, data19 %>% filter(Var_Sigi == "SIGI"), by = c("name" = "Pays"))

# Créer une carte choroplèthe
ggplot() +
  geom_sf(data = map_data, aes(fill = Valeur)) +
  scale_fill_gradient(name = "Niveau de discrimination", low = "palegreen", high = "darkred") +
  labs(title = "Carte choroplèthe des niveaux de discrimination de genre en 2019",
       subtitle = "Basé sur les données de discrimination de genre dans différents pays",
       caption = "Source: Ocde (Sigi)") +
  theme_void()

```










#############################################################
#############################################################
#######               Analyse de IDH              #########
#############################################################
#############################################################


# Corrélation entre SIGI et IDH

### 2019
```{r}
fusion_sigi19_idh <- merge(data19, IDH21, by = "ID_Pays", all.y  = TRUE)
fusion_sigi19_idh_sigi = fusion_sigi19_idh %>%
  filter(Var_Sigi == "SIGI")
```


```{r}
correlation_test = cor.test(fusion_sigi19_idh_sigi$Valeur, fusion_sigi19_idh_sigi$Human.Development.Index, method = "pearson")

print(correlation_test)
```

#### Dans le contexte d'un test de corrélation, l'hypothèse nulle est généralement que les deux variables ne sont pas corrélées dans la population sous-jacente. Ainsi, une p-value très faible indique que nous avons suffisamment de preuves pour rejeter l'hypothèse nulle et conclure qu'il existe une corrélation significative entre les deux variables.En résumé, une p-value extrêmement petite comme celle-ci suggère une forte corrélation entre les variables SIGI et IDH dans votre jeu de données.

```{r}
plot(fusion_sigi19_idh_sigi$Human.Development.Index, fusion_sigi19_idh_sigi$Valeu, main =  "Corrélation entre SIGI 2019 et IDH 2021", ylab = "Discrimination", xlab = "Indice de développement humain", col = "blue", pch = 8)
```


### 2023
```{r}
fusion_sigi23_idh <- merge(data23, IDH21, by = "ID_Pays", all.y  = TRUE)
fusion_sigi23_idh_sigi = fusion_sigi23_idh %>%
  filter(Var_Sigi == "SIGI")
```

```{r}
correlation_test = cor.test(fusion_sigi23_idh_sigi$Valeur, fusion_sigi23_idh_sigi$Human.Development.Index, method = "pearson")

print(correlation_test)
```


```{r}
plot(fusion_sigi23_idh_sigi$Human.Development.Index, fusion_sigi23_idh_sigi$Valeur, main =  "Corrélation entre SIGI 2023 et IDH 2021", ylab = "Discrimination", xlab = "Indice de développement humain", col = "red", pch = 9)
```












```{r}
data_discrimination23_sans_NA = na.omit(data_discrimination23)
```

```{r}
#install.packages("estimability")
#install.packages("emmeans")
#install.packages("FactoMineR")
library(FactoMineR)

```



```{r}
library(FactoMineR)
#install.packages("Factoshiny")
```


```{r}
library("Factoshiny")
```




# Data Europe 2023
```{r}
data_Europe23 = data23 %>%
  filter(Var_Sigi %in% c("Discrimination in the family", "Restricted access to productive and financial resources", "Restricted civil liberties", "Restricted physical integrity", "SIGI")) %>%
  select(Region, Pays, Var_Sigi, Valeur) %>%
  spread(key = Var_Sigi, value = Valeur) %>%
  filter(Region == "Europe" )
data_discrimination[, -c(1, 2)] <- lapply(data_discrimination[, -c(1, 2)], as.numeric)
```

```{r}
View(data_Europe23)
```




# ACP
```{r}
# Installer missMDA si ce n'est pas déjà fait
#install.packages("missMDA")

# Charger le package
library(missMDA)

```

# Séparer les variables qualitatives et quantitatives
```{r}
# Sélection des variables quantitatives uniquement
data_Europe23_quant <- data_Europe23 %>%
  select(`Discrimination in the family`, 
         `Restricted access to productive and financial resources`, 
         `Restricted civil liberties`, 
         `Restricted physical integrity`, 
         `SIGI`)
```

# Convertir les valeurs en numériques si nécessaire
```{r}
# Convertir les colonnes en numériques
data_quant <- data_Europe23_quant %>%
  mutate_all(~as.numeric(as.character(.)))

```


# Imputer les valeurs manquantes avec imputePCA

```{r}
library(missMDA)

# Estimer le nombre optimal de dimensions pour l'imputation
ncp <- estim_ncpPCA(data_quant, ncp.max = 5)
print(ncp)

# Imputation des valeurs manquantes
data_imputed <- imputePCA(data_quant, ncp = ncp$ncp)


```


```{r}
rownames(data_Europe23) <- data_Europe23$Pays
```



# PCA
```{r}
# Créer le jeu de données final avec les données imputées
data_final <- cbind(data_Europe23[, c("Region", "Pays")], data_imputed$completeObs)

# Exécuter la PCA avec les variables qualitatives supplémentaires
res.PCA <- PCA(data_final, quali.sup = c(1, 2), graph = FALSE)

# Résumé des résultats
summary(res.PCA)

```




                ####################################################
                ####################################################

#                             Classification

                ####################################################
                ####################################################

# 3. HCPC avec étiquettes des pays
```{r}
# Classification hiérarchique sur les composantes principales
res.HCPC <- HCPC(res.PCA, nb.clust = 4, consol = FALSE, graph = FALSE)

```

# Dendrogramme avec étiquettes des pays

```{r}
library(factoextra)

# Visualisation du dendrogramme avec noms des pays
fviz_dend(res.HCPC, 
          rect = TRUE,            # Dessiner des rectangles autour des clusters
          show_labels = TRUE,     # Afficher les noms des pays
          cex = 0.7,              # Taille des étiquettes
          main = "Dendrogramme hiérarchique avec étiquettes")

```



# Plan factoriel avec étiquettes des pays
```{r}
# Visualisation du plan factoriel avec étiquettes des pays
fviz_cluster(res.HCPC, 
             geom = "text",       # Afficher les étiquettes au lieu des points
             repel = TRUE,        # Éviter le chevauchement des étiquettes
             main = "Plan factoriel avec étiquettes des pays")

```




```{r}
library(rgl)

# Extraire les coordonnées des individus
coords <- res.HCPC$call$t$data.clust

# Graphique 3D avec étiquettes des pays
plot3d(coords[, 1:3], col = res.HCPC$data.clust$clust, size = 5, type = "s")
text3d(coords[, 1:3], texts = rownames(coords), cex = 0.7, col = "black")
title3d("Dim 1", "Dim 2", "Dim 3", main = "Clusters en 3D avec étiquettes")

```


# Extraire les données des clusters
```{r}
# Extraire les données des clusters
data_clusters <- res.HCPC$data.clust

# Afficher un aperçu des données des clusters
head(data_clusters)

```
# Calcul des moyennes par cluster
```{r}
library(dplyr)

# Calcul des moyennes par cluster
profil_clusters <- data_clusters %>%
  group_by(clust) %>%
  summarise(across(where(is.numeric), mean, na.rm = TRUE))

# Afficher le profil des clusters
print(profil_clusters)

```



# Barplot des moyennes par cluster

### Pour visualiser les profils des clusters, nous pouvons tracer un graphique en barres montrant les moyennes de chaque variable par cluster.

# Pour analyser les profils des clusters, nous devons examiner les caractéristiques moyennes de chaque cluster pour les différentes variables. Cette analyse permet de comprendre ce qui distingue les clusters les uns des autres.
```{r}
library(tidyr)
library(ggplot2)
library(dplyr)


profil_clusters_long <- profil_clusters_long %>%
  mutate(Variable = recode(Variable,
                           "Discrimination in the family" = "Discrimination familiale",
                           "Restricted access to productive and financial resources" = "Accès ressources",
                           "Restricted civil liberties" = "Libertés civiles",
                           "Restricted physical integrity" = "Intégrité physique",
                           "SIGI" = "SIGI"))

# Tracer à nouveau avec les noms simplifiés
ggplot(profil_clusters_long, aes(x = Variable, y = Valeur, fill = as.factor(clust))) +
  geom_bar(stat = "identity", position = "dodge") +
  labs(title = "Profil des clusters", x = "Variables", y = "Moyennes") +
  theme_minimal() +
  scale_fill_manual(name = "Cluster", values = c("red", "blue", "green")) +
  theme(axis.text.x = element_text(angle = 45, hjust = 1, size = 10))


```








# Analyse de Détection d’Anomalies

Objectif : Identifier des pays qui se comportent de manière atypique par rapport au reste des données.
Méthode : Utiliser des scores Z pour détecter les outliers.
interprétation : Identifiez les pays ayant des comportements atypiques sur les variables étudiées.


Les scores Z mesurent la distance d'une observation par rapport à la moyenne en unités d'écart-type. Une observation avec un score Z absolu élevé (par exemple, supérieur à 3) est considérée comme une anomalie.




```{r}
# Standardiser les données numériques
data_scaled <- scale(data_Europe23[, sapply(data_Europe23, is.numeric)])

# Calculer les scores Z maximums pour chaque observation
z_scores <- apply(data_scaled, 1, function(x) max(abs(x)))  # Maximum absolu des scores Z

# Ajouter les scores Z dans le jeu de données
data_Europe23$z_score <- z_scores

# Identifier les anomalies (z_score > 3)
anomalies <- data_Europe23 %>% filter(z_score > 3)

```



```{r}
library(ggplot2)

# Ajouter une colonne pour marquer les anomalies
data_Europe23$Anomaly <- ifelse(data_Europe23$z_score > 3, "Anomalie", "Normal")

# Tracer les anomalies avec les étiquettes des pays
ggplot(data_Europe23, aes(x = 1:nrow(data_Europe23), y = z_score, color = Anomaly)) +
  geom_point(size = 3) +  # Points représentant les pays
  geom_text(aes(label = Pays), vjust = -0.5, hjust = 0.5, size = 3) +  # Afficher les étiquettes pour tous les pays
  geom_hline(yintercept = 3, color = "red", linetype = "dashed") +  # Ligne de seuil d'anomalie
  labs(title = "Détection des anomalies avec étiquettes", 
       x = "Index des observations", y = "Score Z") +
  theme_minimal() +
  scale_color_manual(values = c("Normal" = "blue", "Anomalie" = "red"))

```



  


# Regression

```{r}
# Régression multiple pour prédire SIGI en fonction de plusieurs variables explicatives
modele_SIGI <- lm(SIGI ~ `Discrimination in the family` + 
                  `Restricted access to productive and financial resources` + 
                  `Restricted civil liberties` + 
                  `Restricted physical integrity`, 
                  data = data_Europe23)

# Résumé du modèle pour examiner les coefficients et la qualité du modèle
summary(modele_SIGI)

```

```{r}
# Vérifier les résidus du modèle
par(mfrow = c(2, 2))  # Disposition pour plusieurs graphiques
plot(modele_SIGI)

```
```{r}
# Prédictions sur les données existantes
data_Europe23$predictions_SIGI <- predict(modele_SIGI, newdata = data_Europe23)

# Afficher les premières prédictions
head(data_Europe23$predictions_SIGI)

```

```{r}
# Tracer les prédictions contre les valeurs réelles
ggplot(data_Europe23, aes(x = SIGI, y = predictions_SIGI)) +
  geom_point() +
  geom_abline(intercept = 0, slope = 1, color = "red") +  # Ligne d'égalité
  labs(title = "Prédictions vs Réel pour SIGI", x = "SIGI Réel", y = "SIGI Prédit")

```




































